ACORDAO-COMPLETO-2462401

ACÓRDÃO 4473/2022 ATA 27/2022 - PRIMEIRA CÂMARA

VISTOS, relatados e discutidos estes autos em que se aprecia recurso de reconsideração interposto por Manoel Geraldo de Vasconcelos contra o Acórdão 6486/2020-TCU-Primeira Câmara, por meio do qual este Tribunal, no que interessa ao recorrente, julgou irregulares suas contas e aplicou-lhe multa de R$ 4.000,00 com fundamento no art. 58 da Lei 8.443/1992, em decorrência de irregularidades na execução do Convênio 701.322/2008;
ACORDAM os Ministros do Tribunal de Contas da União, reunidos em sessão da Primeira Câmara, ante as razões expostas pelo Relator, em:
9.1. com fundamento nos arts. 32, inciso I, e 33, da Lei 8.443/1992, conhecer deste recurso de reconsideração e dar-lhe provimento para:
9.1.1. julgar regulares com ressalva as contas de Manoel Geraldo de Vasconcelos (XXX.444.964-XX) e de Francisco de Assis Silva (XXX.045.004-XX) , com fundamento nos arts. 1º, inciso I, 16, inciso II, 18 e 23, inciso II, da Lei 8.443/1992, c/c com os arts. 1º, inciso I, 208, 214, inciso II, e 281, do Regimento Interno do TCU, dando-lhes quitação;
9.1.2. tornar insubsistentes os itens 9.2, 9.3, 9.4 e 9.5 do Acórdão 6486/2020-TCU-Primeira Câmara;
9.2. remeter cópia deste acórdão aos responsáveis, ao Ministério do Desenvolvimento Regional e à Procuradoria da República no Rio Grande do Norte.

Recurso de reconsideração interposto por Manoel Geraldo de Vasconcelos contra decisão que julgou irregulares suas contas e aplicou-lhe multa em razão de irregularidade na execução de convênio.

Primeira Câmara

Município de Santana do Matos/RN; Ministério da Integração Nacional (extinto).

3. Responsáveis/Recorrentes:
3.1. Responsáveis: Francisco de Assis Silva (XXX.045.004-XX); Manoel Geraldo de Vasconcelos (XXX.444.964-XX); Veneza Construções Eireli (07.371.262/0001-01).
3.2. Recorrente: Manoel Geraldo de Vasconcelos (XXX.444.964-XX).

13.1. Ministros presentes: Walton Alencar Rodrigues (Presidente), Benjamin Zymler, Bruno Dantas (Relator), Vital do Rêgo e Jorge Oliveira.
13.2. Ministro que não participou da votação: Jorge Oliveira.
13.3. Ministros-Substitutos presentes: Augusto Sherman Cavalcanti e Weder de Oliveira.

BRUNO DANTAS

Ministro Vital do Rêgo.

Por registrar as principais ocorrências do processo até o momento, resumindo os fundamentos das peças acostadas aos autos, adoto como parte do relatório, com os ajustes necessários, a instrução da secretaria responsável pela análise da demanda (peça 82) :
"INTRODUÇÃO
1. Examina-se, nesta fase processual, recurso de reconsideração interposto por Manoel Geraldo de Vasconcelos (peça 60) , ex-chefe de fiscalização do Município, em face do Acórdão 6486/2020-TCU-Primeira Câmara (peça 44) , relator Ministro Vital do Rêgo, cujo teor transcreve-se abaixo:
'VISTOS, relatados e discutidos estes autos de tomada de contas especial instaurada pelo extinto Ministério da Integração Nacional (MI) em desfavor de Francisco de Assis Silva, ex-Prefeito de Santana do Matos/RN, em razão de impugnação total de despesas do Convênio 701.322/2008;
ACORDAM os Ministros do Tribunal de Contas da União, reunidos em sessão de Primeira Câmara, ante as razões expostas pelo Relator, em:
9.1. julgar regulares com ressalva as contas da empresa Veneza Construções Eireli (07.371.262/0001-01) , com fundamento no art. 18 da Lei 8.443/1992, dando-lhe quitação;
9.2. julgar irregulares as contas do contas de Francisco de Assis Silva (XXX.045.004-XX) , ex-Prefeito de Santana do Matos/RN, e de Manoel Geraldo de Vasconcelos (XXX.444.964-XX) , então chefe de fiscalização daquela municipalidade, com fundamento nos arts. 1º, inciso I, 16, inciso III, alínea 'b', da Lei 8.443/1992, c/c os arts. 1º, inciso I, 209, inciso II, e 214, inciso III, do Regimento Interno do TCU;
9.3. aplicar aos Srs. Francisco de Assis Silva (XXX.045.004-XX) e Manoel Geraldo de Vasconcelos (XXX.444.964-XX) , a multa prevista no art. 58, inciso I, da Lei 8.443/1992, c/c o art. 268, inciso I, do Regimento Interno, no valor de R$ 10.000,00 (dez mil reais) e R$ 4.000,00 (quatro mil reais) , respectivamente, com a fixação do prazo de quinze dias, a contar da notificação, para comprovarem, perante o TCU (art. 214, inciso III, alínea 'a', do Regimento Interno) , o recolhimento da dívida aos cofres do Tesouro Nacional, atualizada monetariamente desde a data deste acórdão até a do efetivo recolhimento, se for paga após o vencimento, na forma da legislação em vigor;
9.4. autorizar, desde logo, nos termos do art. 28, inciso II, da Lei 8.443/1992, c/c o art. 219, inciso II, do RI/TCU, a cobrança judicial da dívida caso não atendidas as notificações;
9.5. autorizar, desde logo, caso solicitado e o processo não tenha sido remetido para cobrança judicial, o pagamento das dívidas em até 36 (trinta e seis) parcelas mensais e consecutivas, nos termos do art. 26 da Lei 8.443/1992, c/c o art. 217 do Regimento Interno/TCU, fixando-se o vencimento da primeira parcela em 15 (quinze) dias, a contar do recebimento da notificação, e o das demais a cada mês, devendo incidir sobre cada valor mensal os correspondentes acréscimos legais, na forma prevista na legislação em vigor, sem prejuízo de alertar os responsáveis de que a falta de comprovação do recolhimento de qualquer parcela implicará o vencimento antecipado do saldo devedor;
9.6. determinar à prefeitura municipal de Santana do Matos/RN, para que, no prazo de quinze dias, promova junto ao órgão estadual competente, caso ainda não tenha feito, a retirada da rede elétrica que cruza parte do leito do açude comunitário no Sítio São José da Passagem, objeto do Convênio 701.322/2008;
9.7. dar ciência desta deliberação ao Procurador-Chefe da Procuradoria da República no Rio Grande do Norte, nos termos do § 3º do art. 16 da Lei 8.443/1992, c/c o § 7º do art. 209 do RI/TCU, para adoção das medidas que entender cabíveis.'
HISTÓRICO
2. Cuidam os presentes autos de Tomada de Contas Especial (TCE) instaurada pelo extinto Ministério da Integração Nacional (MI) em desfavor de Francisco de Assis Silva, ex-prefeito de Santana do Matos/RN, em razão de impugnação total de despesas do Convênio 701.322/2008 (peça 1, p. 150-164) , Siafi/Siconv 701322, celebrado em 26/12/2008, que teve por objeto a 'construção do açude comunitário no Sítio São José da Passagem, zona rural do município', conforme Plano de Trabalho aprovado (peça 1, p. 6-10) .
3. Este Tribunal cominou a multa prevista no art. 58, inciso I, da Lei 8.443/1992, c/c o art. 268, inciso I, do Regimento Interno, no valor de R$ 10.000,00 (dez mil reais) e R$ 4.000,00 (quatro mil reais) , respectivamente, aos Srs. Francisco de Assis Silva e Manoel Geraldo de Vasconcelos, tendo em vista a alteração da técnica construtiva inicialmente prevista, sem a aquiescência do órgão concedente.
4. Nesta opurtunidade, cumpre-nos examinar o recurso de reconsideração interposto por Manoel Geraldo de Vasconcelos (peça 60) .
ADMISSIBILIDADE
5. O recurso de reconsideação foi conhecido pelo Ministro Bruno Dantas (peça 63) com fundamento no art. 33 da Lei 8.443/1992, com a suspensão dos efeitos dos itens 9.2, 9.3 e 9.5 do Acórdão 6486/2020-TCU-Primeira Câmara, relator Ministro Vital do Rêgo.
MÉRITO                                                               
Delimitação
6. Constitui objeto do recurso definir se:
a) houve especificação de conduta do chefe de fiscalização;
b) há responsabilidade de Manoel Geraldo de Vasconcelos pela alteração da técnica construtiva inicialmente prevista; e
c) é necessária a presença de má-fé ou dolo para fins de responsabilização.
Da análise da especificação de conduta (peça 60, p. 3) 
7. Manoel Geraldo de Vasconcelos aduz que 'até por respeito ao contraditório, deveria o TCU ter especificado a conduta do Requerente' (p. 4) , conforme doutrina de Mateus Bertoncini.
Análise
8. A jurisprudência deste Tribunal é no sentido de que o ofício citatório deve, sob pena de nulidade, apresentar os fatos e as condutas em relação aos quais os responsáveis devem se defender, com vistas a atender a sua função de chamar a parte aos autos e fornecer-lhe os elementos para o exercício da ampla defesa (v.g Acórdão 3454/2015-TCU-Primeira Câmara, Rel. Ministro Walton Alencar Rodrigues e 9438/2020-2ª Câmara, Rel. Raimundo Carreiro) .
9. Manoel Geraldo de Vasconcelos foi citado, por meio do Ofício 554/2017 (peça 27) , para apresentar alegações de defesa em face das seguintes irregularidades:
'O débito é decorrente da impugnação total das despesas com obras de construção do açude comunitário no Sítio São José da Passagem, zona rural do município (baseado nas apurações do Relatório de Supervisão e Acompanhamento de Obras, de 4/9/2013, a Nota Técnica FIAN 2/2014, de 21/1/2014, e o Parecer Técnico TBN 24/2014, de 9/5/2014) , destacando-se as constatações do quadro a seguir, que afrontam a CRFB, arts. 70, parágrafo único, e 71, II; o Decreto-Lei 200/1967, art. 93; a Portaria Interministerial-MP/MF/MCT 127/2008, arts. 56 a 60; e Termo de Convênio 701322/2008 (Siafi/Siconv 701322) , Cláusulas Primeira, Segunda, Terceira e Quarta:
	Item
	Constatação

	i
	Apesar de previsto no projeto básico e da vistoria anterior ter alertado da sua necessidade, os itens de proteção do maciço da barragem não foram executados conforme previsto em projeto. As camadas de 20 centímetros de areia e brita, que deveriam ser executadas sob a camada de 40 centímetros de pedra de mão, não foram executadas na face de montante (os itens de proteção da barragem não foram executados conforme previsto em projeto; não foi executada camada de 20 cm de areia e 20 cm de brita antes de ser colocada a camada de 40 cm de pedra de mão) ;

	ii
	Próximo ao coroamento na face de montante, diversos trechos estão sem a camada de pedra de mão;

	ii
	Na face de jusante da barragem, não foram executadas nenhuma das três camadas previstas em projeto;

	iv
	Não foi executado o sistema de proteção do maciço da barragem, conforme previsto em projeto;

	v
	O solo constituinte do maciço próximo ao sangradouro não sofreu a adequada compactação;

	vi
	Na área de inundação do açude, próximo ao sangradouro, existe uma rede elétrica, fazendo-se necessária a sua remoção para uma área de segurança (não remoção da rede elétrica existente na área de inundação) ;

	vii
	No coroamento da barragem próximo ao sangradouro, observou-se a existência de alguns pontos com material do aterro pouco compactado e locais com material carreado;

	viii
	A qualidade final da obra é fraca e o desempenho geral da fiscalização municipal da obra é fraco;

	ix
	A obra executada não permite o benefício imediato à população alvo previsto no Plano de Trabalho, devido à inexecução do sistema de proteção do maciço da barragem, à existência de rede elétrica na área de inundação e à qualidade do grau de compactação do maciço aparentemente inadequado.

 (...) 
Responsáveis solidários:
Francisco de Assis Silva - CPF: XXX.045.004-XX
Veneza Construções Eireli-ME - CNPJ: 07.371.262/0001-01
Manoel Geraldo de Vasconcelos - CPF: XXX.444.964-XX
Conduta: não exerceu devidamente suas funções de fiscal e contribuiu para a execução do objeto do mencionado convênio em desacordo com o estabelecido no projeto básico aprovado;
Nexo de causalidade: a execução do objeto em desacordo com o projeto básico não permitiu o beneficiamento da população local e causou prejuízo ao erário;'
10. Como se vê, o Ofício citatório supramencionado especificou os fatos (vide constatações 'i' a 'ix') e a conduta praticada por aquele; qual seja, não exercer 'devidamente suas funções de fiscal', tendo contribuido 'para a execução do objeto do mencionado convênio em desacordo com o estabelecido no projeto básico aprovado'.
11. Esclarece-se, ainda, que o responsável apresentou, em resposta à citação, 'justificativa da citação' como 'defesa geral das constatações (I ao IX) ' (peça 29, p. 2) .
12. Assim, não procede o argumento de que a sua conduta não foi especificada.
Da análise da irregularidade (alteração da técnica construtiva inicialmente prevista) e culpabilidade de Manoel Geraldo de Vasconcelos (na qualidade de chefe de fiscalização) - peça 60
13. Manoel Geraldo de Vasconcelos alega que a única irregularidade seria a não retirada, por parte da concessionária de energia elétrica do Rio Grande do Norte - COSERN, do poste de sua propriedade (peça 60, p. 2) , o qual estaria sendo retirado por aquela. Acrescenta que o poste não impediu a utilização das águas pela população da zona rural de São José da Passagem.
14. Assevera que 'a construção do açude ocorreu dentro dos padrões técnicos exigidos pela legislação' (p. 2, item 7) e que o convênio cumpriu todas as finalidades, conforme fotos constantes nos autos.
15. Entende que 'não se enxerga razoabilidade na imputação da condenação de pagamento de multa ao erário' (p. 3, item 8) , tendo em vista a execução do objeto e o fato de os recursos terem sido adequadamente empregados.
16. Argui que 'o Poder Judiciário (...) há muito consolidou jurisprudência que aponta existência de dolo por parte do gestor para que aconteça o ressarcimento ao erário' (p. 3, item 10) e que, nos termos do Acórdão 96/2008-TCU-Plenário, não há justa causa para a ação de reparação por danos causados.
17. Diz, então, que não houve qualquer lesão aos cofres públicos e que haveria enriquecimento ilícito da União.
18. Assevera que a não retirada do poste de propriedade da concessionária de energia foi uma 'mera irregularidade formal' e que 'não se pode imputar qualquer responsabilidade ao ex-Prefeito de Santana do Matos ou ao fiscal da obra, por uma simples formalidade que não foi seguida' (p. 4, item 15) .
19. Sustenta que não houve 'qualquer má-fé ou dolo por parte do ex-gestor ou do fiscal da obra' (p. 5, item 17) e que a sua conduta não feriu qualquer regra ou princípio, sendo evidente que o fato não configurou um ato grave, tampouco ocasionou qualquer prejuízo ao Erário.
20. Aduz que este Tribunal, em processo semelhante (TC Processo 001.792/2015-6) ao que ora se analisa, aplicou somente multa ao responsável, conforme excerto do voto condutor do Acórdão 5070/2014-TCU-Primeira Câmara trancrito (p. 5 a 7) .
21. Conclui, ao final, que 'a conduta adotada não gerou qualquer dano ou estrago ao erário' e que 'não é justo ou razoável que um ex-prefeito ou ao fiscal da obra seja aplicado a condenação para pagamento de multas, consoante o propósito do convênio firmado, sob pena de enriquecimento sem causa do Estado' (p. 7, item 20) .
Análise
22. Antes de analisar o aspecto subjetivo (exame de culpabilidade do ex-chefe de fiscalização) , cabe tecer alguns comentários em face da alteração da técnica construtiva.
23. O Exmo. Ministro-Relator Vital do Rego deixou assente, no voto condutor do decisum, que a discussão travada nos autos envolvia 'essencialmente duas questões: alterações da técnica construtiva, em divergência ao que estava estabelecido no plano de trabalho e sem o prévio consentimento do concedente, e funcionalidade da obra executada para a população local.' (peça 45, p. 3, item 20) .
24. Em relação à funcionalidade, o Tribunal entendeu que a construção do açude foi finalizada no início de 2013; estava em operação, apesar de parcialmente inundado, e que 'a alteração parcial do projeto não comprometeu a demonstração do nexo de causalidade entre os recursos repassados e a obra executada nem constituiu desvio de finalidade ou de objeto' (peça 45, p. 3, item 24) .
25. Desta feita, este Tribunal, quando do julgamento, entendeu que não seria o caso de imputar débito aos gestores (vide item 30 do voto condutor - peça 45) , nos termos do entendimento adotado no Acórdão 299/2018-TCU-Plenário, Rel. Ministro Benjamin Zymler.
26. O cerne da questão consiste em saber, então, se a alteração da técnica construtiva, sem a ciência do então Ministério da Integração Nacional, é bastante para ensejar a responsabilização do ex-chefe de fiscalização.
27. A fim de subsidiar a análise, transcreve-se abaixo excerto do parecer da Procuradora-Geral deste Tribunal (peça 35) , acolhido no relatório (peça 46) , e no voto condutor (peça 45) do decisum guerreado, verbis:
'RELATÓRIO
 (...) 
7. De certo que o convenente, pela norma de regência, deveria ter submetido as alterações empreendidas previamente à autorização do concedente. Ao deixar de fazer isso, de fato, os responsáveis incorreram em procedimento desconforme.
8. Não obstante, não se pode atribuir automaticamente a tal ocorrência o condão de atrair a impugnação total do objeto do convênio, a exemplo de casos colecionados nos precedentes da Corte, nos quais o objeto executado não apresenta a funcionalidade originalmente prevista no convênio, ou nos quais as alterações foram tais que resultaram na perda do nexo de causalidade (Acórdão 115/2018-TCU-Plenário, relatora Min. Ana Arraes; 10.084/2017-TCU-1.ª Câmara, relator Min. Benjamin Zymler; 3.886/2018-TCU-1.ª Câmara, relator Min. Marcos Bemquerer; e 1.006/2018-TCU-1.ª Câmara, relator Min. Vital do Rêgo) .
9. No caso concreto, a alteração de alguns aspectos previstos no plano de trabalho não induz à devolução da totalidade dos recursos repassados, pois, a uma, não há qualquer demonstração técnica de que a alteração parcial do projeto teria afetado ou comprometido a efetividade do objeto, ou que as alterações promovidas tenham sido tecnicamente incompatíveis com o objeto executado.
 (...) 
VOTO
 (...) 
30. Do exposto, julgo ser medida justa a não condenação em débito de ambos os gestores municipais, sem prejuízo de se analisar suas condutas quanto à inobservância do plano de trabalho previamente aprovado.
31. Tanto o ex-prefeito, ao autorizar unilateralmente a execução de forma diversa àquela prevista no plano de trabalho, quanto o ex-chefe de fiscalização, ao propor a adoção da referida técnica construtiva sem consulta prévia ao representante do concedente, incorreram em erro grosseiro a ensejar sua responsabilização, nos termos do que prevê o art. 28 da Lei de Introdução às Normas do Direito Brasileiro, com redação dada pela Lei 13.655/2018.
32. Com essas considerações, pugno por que sejam parcialmente acolhidas as alegações de defesa apresentadas por ambos gestores municipais, de sorte que suas contas especiais sejam julgadas irregulares, nos termos do art. 16, inciso III, alínea 'b', da Lei 8.443/1992, com a aplicação da multa individual prevista no art. 58, inciso I, da Lei 8.443/1992.'
28. Como se vê, a divergência entre a obra executada e o plano de trabalho aprovado, sem o aval do órgão concedente, é que ensejou a reprimenda por parte deste Tribunal. Em outras palavras, a sanção pecuniária não fora aplicada, como alega o ex-chefe de fiscalização, pela não retirada do 'poste elétrico' pela Concessionária de Energia Elétrica do Rio Grande do Norte - COSERN, que, aliás, parece que ainda não foi retirado, conforme documentos ora juntados aos autos (peça 60, p. 15-17) .
29. Cabe, ainda, analisar o argumento do ex-chefe de fiscalização de que não agiu com qualquer má-fé ou dolo.
30. No exame da culpabilidade, deve-se considerar (e o Tribunal considerou) as inovações trazidas ao ordenamento jurídico por meio da Lei 13.655, de 25 de abril de 2018, que deu novos contornos ao Decreto-Lei 4.657, de 1942 (Lei de Introdução às normas do Direito Brasileiro) .
31. Sabe-se que, na aplicação de sanções, o TCU deve levar em conta a natureza e a gravidade da infração, os danos que delas provieram para a Administração Pública, as circunstâncias agravantes ou atenuantes e os antecedentes do agente, nos termos do art. 22, § 2º, do Decreto-lei 4.657, de 1942. Desta feita, transcreve-se excerto do voto condutor do Acórdão 2463/2019-TCU-Segunda Câmara, relator Ministro Bruno Dantas, verbis:
'29. Entendo que a punição no caso em relevo foi desproporcional à natureza e à gravidade das infrações, às suas consequências econômicas para a administração, bem como às circunstâncias que envolviam os agentes.
30. O art. 22, § 2º, da Lei de Introdução às Normas do Direito Brasileiro (LINDB) assim dispõe:
'Art. 22. Na interpretação de normas sobre gestão pública, serão considerados os obstáculos e as dificuldades reais do gestor e as exigências das políticas públicas a seu cargo, sem prejuízo dos direitos dos administrados.
 (...) 
§ 2º na aplicação de sanções, serão consideradas a natureza e a gravidade da infração cometida, os danos que dela provierem para a administração pública, as circunstâncias agravantes ou atenuantes e os antecedentes do agente.''
32. Não se pode desconsiderar que o objeto do ajuste deveria ser construído de acordo com o Plano de Trabalho, o qual era parte integrante do ajuste (peça 1, p. 150, Cláusula Primeira - Objeto) .
33. Ademais, faz-se mister elucidar o conceito de 'erro grosseiro', para fins de responsabilização do agente público. Para tal, apresenta-se abaixo o conteúdo do art. 28 da Lei de Introdução às Normas do Direito Brasileiro - LINDB (Decreto-Lei 4.657, de 1942) , com a redação dada pela Lei 13.655, de 25 de abril de 2018, verbis:
'Art. 28. O agente público responderá pessoalmente por suas decisões ou opiniões técnicas em caso de dolo ou erro grosseiro'  (grifos acrescidos) .
34. Como se vê, a LINDB é cristalina e estatui que o agente público responderá (e não poderá responder) pessoalmente por erro grosseiro. Todavia, não o conceituou.
35. O Decreto 9.830, de 10 de junho de 2019, por meio do §1º do art. 12, é que trouxe o conceito de erro grosseiro. Eis o teor do dispositivo que regulamentou o disposto nos arts. 20 ao 30 da LINDB:
'Responsabilização na hipótese de dolo ou erro grosseiro
Art. 12. O agente público somente poderá ser responsabilizado por suas decisões ou opiniões técnicas se agir ou se omitir com dolo, direto ou eventual, ou cometer erro grosseiro, no desempenho de suas funções.
§ 1º Considera-se erro grosseiro aquele manifesto, evidente e inescusável praticado com culpa grave, caracterizado por ação ou omissão com elevado grau de negligência, imprudência ou imperícia.
§ 2º Não será configurado dolo ou erro grosseiro do agente público se não restar comprovada, nos autos do processo de responsabilização, situação ou circunstância fática capaz de caracterizar o dolo ou o erro grosseiro.
§ 3º O mero nexo de causalidade entre a conduta e o resultado danoso não implica responsabilização, exceto se comprovado o dolo ou o erro grosseiro do agente público.
§ 4º A complexidade da matéria e das atribuições exercidas pelo agente público serão consideradas em eventual responsabilização do agente público.
§ 5º O montante do dano ao erário, ainda que expressivo, não poderá, por si só, ser elemento para caracterizar o erro grosseiro ou o dolo.
§ 6º A responsabilização pela opinião técnica não se estende de forma automática ao decisor que a adotou como fundamento de decidir e somente se configurará se estiverem presentes elementos suficientes para o decisor aferir o dolo ou o erro grosseiro da opinião técnica ou se houver conluio entre os agentes.
§ 7º No exercício do poder hierárquico, só responderá por culpa in vigilando aquele cuja omissão caracterizar erro grosseiro ou dolo.
§ 8º O disposto neste artigo não exime o agente público de atuar de forma diligente e eficiente no cumprimento dos seus deveres constitucionais e legais.'
36. Por fim, transcreve-se excerto do voto, proferido pelo Exmo. Ministro Benjamin Zymler, condutor do Acórdão 4771/2019-TCU-Primeira Câmara, verbis:
'67. Diante da gravidade da conduta e da culpabilidade dos responsáveis, conforme análise a seguir, julgo necessário, ainda, aplicar-lhes individualmente a multa do art. 57 da Lei 8.443/1992.
68. Inicialmente, cabe destacar que as novas disposições da Lei de Introdução às Normas do Direito Brasileiro (LINDB) introduzidas pela Lei 13.655/2018 trouxeram novas balizas à atividade de aplicação de sanções administrativas e de correção de atos irregulares, inclusive na esfera controladora.
69. Segundo os arts. 22 e 28 da LINB, recém introduzidos pela referida norma:
'Art. 22. Na interpretação de normas sobre gestão pública, serão considerados os obstáculos e as dificuldades reais do gestor e as exigências das políticas públicas a seu cargo, sem prejuízo dos direitos dos administrados.
§ 1º em decisão sobre regularidade de conduta ou validade de ato, contrato, ajuste, processo ou norma administrativa, serão consideradas as circunstâncias práticas que houverem imposto, limitado ou condicionado a ação do agente.
§ 2º na aplicação de sanções, serão consideradas a natureza e a gravidade da infração cometida, os danos que dela provierem para a administração pública, as circunstâncias agravantes ou atenuantes e os antecedentes do agente.
 (...) 
§ 3º As sanções aplicadas ao agente serão levadas em conta na dosimetria das demais sanções de mesma natureza e relativas ao mesmo fato.
 (...) 
Art. 28. O agente público responderá pessoalmente por suas decisões ou opiniões técnicas em caso de dolo ou erro grosseiro.'' (grifos acrescidos) .
70. Conforme expus no voto condutor do Acórdão 2391/2018-TCU-Plenário, o erro grosseiro, para fins de responsabilização no âmbito desta Corte de Contas, é o que decorre de uma grave inobservância de um dever de cuidado, isto é, que foi praticado com culpa grave.
71. A propósito do tema, esse entendimento foi adotado no Decreto 9.830, de 10 de junho de 2019, que regulamentou os novos artigos da LINDB, cujo art. 12, § 1º dispôs o seguinte: 'considera-se erro grosseiro aquele manifesto, evidente e inescusável praticado com culpa grave, caracterizado por ação ou omissão com elevado grau de negligência, imprudência ou imperícia'.
72. Sem avançar em eventual discussão a respeito da aplicabilidade da norma infralegal à esfera controladora, o fato é que parece haver uma convergência na doutrina e na aplicação prática da nova lei, no sentido de que o parâmetro de responsabilização na esfera sancionadora é a culpa grave.'
37. Como se vê, o Tribunal tem entendido que erro grosseiro é aquele praticado com culpa grave.
38. No caso concreto, observa-se que a conduta tanto do ex-prefeito de Santana do Matos/RN quanto do chefe de fiscalizar e executar a obra de modo diverso ao previsto no plano de trabalho, sem que tivesse obtido autorização do órgão concedente, se amolda perfeitamente ao conceito de culpa grave, tendo eles atuado com diligência abaixo do normal.
39. Cumpre ressaltar que a Segunda Câmara deste Tribunal, por meio do Acórdão 4.066/2020, também cominou multa e julgou irregulares as contas do gestor que aplicou os recursos na finalidade pactuada e na consecução dos objetivos do convênio, todavia construiu o sistema de abastecimento de água com alterações do plano de trabalho sem a anuência do órgão repassador. No voto condutor do referido decisum, a Exma. Ministra Ana Arraes deixou assente que:
'20. Não se trata de priorizar regras formais em contraposição à efetiva realização do objeto, mas de afirmar que as transferências voluntárias são regidas por regramentos específicos, que deverão ser observados. Tais normas são exigidas sempre com um sentido de utilidade, para, entre outros objetivos, possibilitar a fiscalização realizada pelos órgãos de controle ou pelos cidadãos e seus representantes. Uma vez conhecidos os fatos, o TCU não deverá se furtar a alertar aqueles que desconsideram tais orientações.'
40. Faz-se mister destacar, ainda, que a responsabilização no âmbito do TCU não exige a configuração de dolo, bastando que o agente tenha agido com culpa grave, conforme entendimento consubstanciado no Acórdão 1620/2019-TCU-Plenário, Rel. Ministro Bruno Dantas. Frisa-se que a sanção pecuniária cominada com fulcro no art. 58, inciso I, da Lei 8.443/1992, é aplicada justamente quando não há dano ao Erário (débito) .
41. Por fim, esclarece-se ao responsável que o TC Processo 001.792/2015-6 não tratou de matéria semelhante ao case que ora se examina. Nele, a Primeira Câmara deste Tribunal, por meio do Acórdão 5.070/2016-1ª Câmara, Rel. Ministro Weder de Oliveira (e não o Acórdão 5.070/2014-1ª Câmara) , julgou regulares com ressalvas as contas de uma associação privada e de seu presidente tendo em vista que o objeto do convênio (incentivo ao turismo por meio do apoio a um evento com apresentações artísticos) foi realizado e que não havia questionamento a respeito do nexo de causalidade, situação, como se vê, bastante diversa da que ora se examina.
42. Pelo acima exposto, entende-se que persiste a irregularidade (divergência entre a obra executada e o plano de trabalho aprovado) , bem como a responsabilidade do então chefe de fiscalização.
QUESTÃO ADICIONAL
43. Sabe-se que a análise de ocorrência da prescrição da pretensão punitiva do TCU pode ser realizada em todos os processos pendentes de apreciação de recurso, conforme entendimento consagrado nos Acórdãos 1160/2015 e 993/2017, ambos do Plenário e sob a relatoria do Ministro João Augusto Ribeiro Nardes.
44. Esta Secretaria de Recursos (Serur) fez uma análise do fenômeno da prescrição da pretensão reparatória quanto da pretensão punitiva no bojo do TC 027.624-2018-8, em face da particular relevância, dado o recente julgamento, pelo STF, do Recurso Extraordinário 636.886 (tema 899 da repercussão geral) .
45. Recentemente, o Plenário deste Tribunal reiterou, por meio do Acórdão 2.620/2020, o entendimento da imprescritibilidade do débito e da inaplicabilidade da Lei 9.873/1999, conforme excerto do voto do Ministro Vital Rêgo abaixo transcrito:
'29. Não merece acolhimento a arguição da recorrente de prescrição quinquenal da pretensão de ressarcimento.
30. A abordagem desse tema sobre a prescrição da pretensão reparatória do TCU parte da decisão do Supremo Tribunal Federal no Recurso Extraordinário 636.886 (Tema 899) .
31. O auditor da Serur (peça 151) , acompanhado pelo diretor (peça 152) , e o dirigente máximo da unidade técnica (peça 153) sustentam que, até que sobrevenha norma específica para disciplinar a prescrição relativa à atuação do TCU, deve ser adotado de forma analógica o regime previsto na Lei 9.873/1999. No entanto, asseveram que a aplicação desse regime ao caso em análise revela não ter ocorrido a prescrição.
32. A representante do MPTCU (peça 155) entende que, até que sobrevenha norma específica, a adoção do regime previsto na Lei 9.873/1999 apresenta-se como solução adequada para regular a prescrição para a atuação do Tribunal. Ressalta que, no caso concreto, a aplicação analógica do regime previsto na Lei 9.873/1999 revela a inocorrência de prescrição, seja pelo prazo geral fixado no art. 1.º, caput, da lei, seja pela forma intercorrente estabelecida no seu art. 1.º, § 1º.
33. Nota-se, portanto, que a Serur e o MPTCU entendem adequada a aplicação do regime previsto na Lei 9.873/1999 como marco prescricional para a atuação do TCU e, concluem que a aplicação desse regime ao presente caso indica não ter ocorrido a prescrição da pretensão de ressarcimento do débito apurado.
34. Destaco, inicialmente, que a decisão do STF no Tema 899, cuja repercussão geral foi reconhecida no âmbito do RE 636.886, ainda não transitou em julgado naquela Corte, estando pendente de apreciação de embargos de declaração opostos pela Advocacia-Geral da União (AGU) , justamente para melhor compreensão de seu exato alcance.
35. Com relação à prescrição da pretensão de ressarcimento, deixo de acolher a tese apresentada pela unidade técnica e pela eminente Procuradora-Geral Cristina Machado da Costa e Silva, no sentido de aplicar o regime previsto na Lei 9.873/1999.
36. Considero que não se pode ignorar os recentes posicionamentos do STF acerca da prescrição que se opera nos processos do TCU, a exemplo do que restou decidido em especial no MS 35.512, em que o STF entendeu que se deve aplicar o prazo previsto na Lei 9.873/1999 para a prescrição da pretensão ressarcitória.
37. No âmbito do TCU, entendeu-se que o alcance da decisão proferida no MS 35.512 cingir-se-ia ao reconhecimento exclusivo da ocorrência da prescrição da pretensão punitiva, razão pela qual foi prolatado o Acórdão 2892/2019-TCU-Plenário (TC Processo 030.229/2015-4) , que condenou em débito o responsável. Tal deliberação do TCU ensejou a interposição da Reclamação 39.497/DF junto ao STF, cuja apreciação foi publicada em 2/7/2020. A Suprema Corte julgou procedente a Reclamação 39.497/DF, decretou a nulidade dos efeitos do Acórdão 2892/2019-TCU-Plenário e reconheceu a ocorrência da prescrição, em cinco anos, nas esferas punitiva e ressarcitória, nos termos da Lei 9.873/1999.
38. Embora tal quadro denote incertezas acerca do instituto da prescrição da pretensão ressarcitória, cujo deslinde no STF poderá assumir novos contornos, levando em consideração que os embargos de declaração opostos pela AGU face do RE 636.866 encontram-se pendentes de apreciação, conforme já mencionado.
39. Nesse sentido, opto por aplicar ao presente caso a jurisprudência dominante nesta Corte de Contas, sedimentada na Súmula TCU 282, segundo a qual é imprescritível a pretensão de ressarcimento por parte da União.
40. Registro que recentes decisões deste Tribunal, adotadas após o que restou deliberado pelo STF no Tema 899, também abraçaram a tese da imprescritibilidade da pretensão ressarcitória no âmbito do controle externo, a exemplo dos Acórdão 5236/2020-TCU-Primeira Câmara, 6.171/2020-TCU-2ª Câmara, 6.084/2020-TCU-1ª Câmara, 5.681/2020-TCU-2ª Câmara, 6.846/2020-TCU-2ª Câmara, 6.676/2020-TCU-2ª Câmara, 6.707/2020-TCU-2ª Câmara, 6.473/2020-TCU-1ª Câmara, 6.466/2020-TCU-1ª Câmara, 6.465/2020-TCU-1ª Câmara, entre outros.'
46. Assim, apesar de o responsável não ter alegado a prescrição da multa cominada com fundamento no art. 58, inciso I, da Lei 8.443, de 1992, analisa-se de ofício a matéria.
47. O Tribunal decidiu, em sede de incidente de uniformização de jurisprudência, que a pretensão punitiva do TCU se subordina ao prazo geral de prescrição indicado no art. 205 da Lei 10.406/2002 (Código Civil) , dez anos.
48. No caso concreto, não ocorreu o transcurso decenal. É que o convênio foi celebrado em 26/12/2008 e a construção do açude de modo diverso ao previsto do plano do trabalho (fato gerador da sanção) ocorreu, logicamente, em data posterior aquela. Assim, considerando que o despacho que determinou a citação de Manoel Geraldo Vasconcelos é do dia 20/6/2017 (peça 22) , houve a interrupção do lapso temporal decenal.
CONCLUSÃO
49. O Ofício citatório encaminhado ao então chefe de fiscalização do Município de Santana do Matos - RN especificou os fatos e a conduta praticada por aquele; qual seja, não exercer devidamente suas funções de fiscal, tendo contribuido para a execução do objeto do mencionado convênio em desacordo com o estabelecido no projeto básico aprovado.
50. A sanção pecuniária cominada ao ex-chefe de fiscalização tem origem na divergência entre a obra executada e o plano de trabalho aprovado, sem que o órgão concedente tivesse sido comunicado da alteração da técnica construtiva, e não pela retirada do 'poste elétrico' de dentro do açude.
PROPOSTA DE ENCAMINHAMENTO
51. Diante do exposto, submetem-se os autos à consideração superior, com posterior encaminhamento ao Ministério Público junto ao Tribunal de Contas da União e ao Gabinete do Relator, propondo:
a) conhecer do recurso de reconsideração interposto por Manoel Geraldo de Vasconcelos, com fulcro nos arts. 32, inciso I; e 33, da Lei 8.443/1992, e, no mérito, negar-lhe provimento; e
b) dar ciência da deliberação que vier a ser proferida por esta Corte aos responsáveis e ao Procurador-Chefe da Procuradoria da República no Rio Grande do Norte."
2.	O Diretor da subunidade pugnou pelo provimento do recurso, de modo a julgar regulares com ressalvas as contas do recorrente, afastando-lhe a multa imputada e estendendo-se o encaminhamento ao ex-Prefeito Francisco de Assis Silva, nos termos do art. 281 do RI/TCU (peça 83) :
"A presente tomada de contas especial foi instaurada pelo Ministério da Integração Nacional, em razão de impugnação total de despesas do Convênio 701322/2008, celebrado em 2008, com o Município de Santana do Matos/RN, tendo por objeto a 'construção do açude comunitário no Sítio São José da Passagem'. O repasse federal, da ordem de R$ 140.000,00, ocorreu em 2012 (peça 33, p. 1) . A vigência do ajuste estendeu-se até 2013.
2. A Primeira Câmara/TCU julgou irregulares as contas do ex-prefeito Francisco de Assis Silva e do ex-chefe de fiscalização do Município Manoel Geraldo de Vasconcelos, ora recorrente, aplicando-lhes multas.
3. O auditor instrutor propõe o não provimento do recurso, tendo em vista que o recorrente não logrou justificar por que, apesar da funcionalidade, a obra foi realizada em desacordo ao plano de trabalho, com alterações da técnica construtiva prevista no projeto básico, bem assim sem o aval do órgão concedente. A não retirada de poste elétrico de dentro do açude também fundamentou a multa aplicada nestes autos.
4. Essas ocorrências foram analisadas à luz do instituto do erro grosseiro, a teor dos arts. 22 a 28 da LINDB (com alterações da Lei 13.655/2018) e art. 12 do Decreto 9.830/2019, na medida em que esse foi o principal fundamento apontado nas razões de decidir constantes do voto que antecedeu a deliberação recorrida.
5. Peço escusas para apresentar percepção distinta. Os fatos impugnados não se subsumem perfeitamente às normas acima mencionadas, não obstante a inobservância à norma legal e aos termos do convênio. Considero necessário, ainda, o exame da prescrição à luz da Lei 9.873/1999, em função da recente decisão do STF no Recurso Extraordinário 636.886 (tema 899 da repercussão geral) .
I
6. A interpretação da LINDB mostra que o erro grosseiro deve relacionar-se a uma conduta que traga alguma consequência grave à Administração, o que não ocorreu neste caso, na medida em que não se verificou prejuízo ao Erário e o objeto da avença teve funcionalidade.
7. O § 2º do art. 22 do Decreto-Lei 4.657/1942 (alterado) milita a favor do recorrente, ao dispor que os danos serão considerados na aplicação das sanções, a saber:
'§ 2º. Na aplicação de sanções, serão consideradas a natureza e a gravidade da infração cometida, os danos que dela provierem para a administração pública, as circunstâncias agravantes ou atenuantes e os antecedentes.'
8. Especificamente na situação em apreço, a infração cometida foi atenuada pela efetiva utilização do açude construído pela comunidade. Outra atenuante está consubstanciada no fato de os recursos somente terem sido transferidos à municipalidade 4 (quatro) anos depois (2012) . Ou seja, ainda que não suscitado pelo recorrente, o longo período até a disponibilização financeira pode ter provocado a obsolescência do projeto básico inicial, demandando uma nova solução construtiva, adequada à realidade do momento da execução da obra. Nessa perspectiva, sobre essas alterações, vale colacionar trecho do voto que precedeu a decisão guerreada:
' (não execução do dreno em razão da dificuldade em obter areia com granulometria adequada; execução de drenagem superficial com meios fios e calhas para descida de água, apesar de não constar da planilha orçamentária; elevação do custo da obra em razão do transporte de água e da utilização de pedras marroadas para enrocamento; resolução do problema de pouca compactação apontado pelo TCU) , bem como diversas fotografias atualizadas da situação da obra em apreço (peça 29, p. 15 a 53) .'
9. Nesse sentido, deve-se lembrar ainda que o caput do próprio art. 22 da LINDB preceitua:
'Art. 22. Na interpretação de normas sobre gestão pública, serão considerados os obstáculos e as dificuldades reais do gestor e as exigências das políticas públicas a seu cargo, sem prejuízo dos direitos dos administrados.'
10. Sobre o poste elétrico, foi informado que a questão está sendo solucionada pela concessionária de energia. Portanto, manifesto-me pelo provimento ao recurso do recorrente, com extensão desse encaminhamento ao outro responsabilizado (ex-prefeito Francisco de Assis Silva) , em razão da presença de circunstâncias objetivas que se lhe aproveitam, nos termos do art. 281 do RI/TCU.
II
11. Quanto à questão da prescrição, a despeito de não ter sido aventada pelo recorrente, faz-se necessário o exame à luz dos critérios da Lei 9.873/1999, tendo em vista recente decisão do STF no Recurso Extraordinário 636.886 (tema 899 da repercussão geral) , cujo teor leva à conclusão de que nos processos em trâmite no TCU aplica-se essa norma tanto em relação à pretensão punitiva quanto no que ser refere à pretensão reparatória. Trechos abaixo foram grifados porque interessam mais de perto a estes autos, na medida que ao recorrente foi imposta apenas a sanção de multa.
12. É certo que, recentemente, 'o Plenário deste Tribunal reiterou, por meio do Acórdão 2.620/2020, o entendimento da imprescritibilidade do débito e da inaplicabilidade da Lei 9.873/1999', ao menos, enquanto não transitar em julgado a mencionada deliberação do STF, conforme se depreende da instrução anterior (peça 78) . Assim, conclui-se que, se para caso em que se discute débito, referido Colegiado deixou aplicar a Lei 9.873/1999, na mesma esteira não o aplicaria na hipótese de imputação de multa.
13. Contudo, em função dos significativos impactos deste julgamento do STF, peço vênias para seguir orientação que vem sendo adotada nesta Secretaria, conforme instrução lançada nos autos do TC 027.624-2018-8. Por economia processual, juntou-se a estes autos (peças 76-77) cópia do exame e do pronunciamento da unidade emitidos pela Serur naquele processo, em que foram fundamentadas as seguintes premissas, que serão consideradas no presente exame:
a)  pela jurisprudência até então vigente, a pretensão punitiva exercida pelo Tribunal de Contas estava sujeita à prescrição, regida pelos critérios fixados no Acórdão 1441/2016-TCU-Plenário. Já quanto ao débito, a ação de ressarcimento era considerada imprescritível, por expressa previsão do art. 37, § 5º, da Constituição Federal. No entanto, ao julgar o RE 636.886, o STF conferiu nova interpretação a esse dispositivo, fixando a tese de que 'é prescritível a pretensão de ressarcimento ao erário fundada em decisão de Tribunal de Contas';
b)  embora o RE 636.886 tenha por objeto a execução de acórdão condenatório proferido pelo TCU, a interpretação conferida pelo STF ao art. 37, § 5º, da Constituição, afeta a ação de ressarcimento como um todo, abrangendo não só a execução, mas também a pretensão condenatória. E, ao contrário da decisão proferida no julgamento do tema 897 (RE 852.475) , no tema 899, relativo à atuação do Tribunal de Contas, a conclusão de que a pretensão de ressarcimento é prescritível foi estabelecida de forma categórica, sem ressalvar as condutas dolosas qualificáveis como ato de improbidade;
c)  as pretensões punitiva e de ressarcimento devem observar o mesmo regime na atividade de controle externo, dado o objetivo comum da prescrição, de fixar prazo para o Tribunal de Contas agir, buscando caracterizar o ilícito, identificar seu autor, dimensionar as consequências da conduta (em especial, a quantificação do dano) e impor as consequências legais, independentemente do fato de tais consequências terem natureza punitiva ou ressarcitória;
d)  o Código Civil e a Lei 9.873/1999 constituem as duas alternativas que, de forma mais consistente, polarizam os debates acerca do regime de prescrição a ser observado no processo de controle externo. Não obstante a relevância dos fundamentos utilizados no Acórdão 1441/2016-TCU-Plenário, favoráveis à aplicação do Código Civil, a Lei 9.873/1999 adota balizas usuais no âmbito do direito público, prevê causas de interrupção em tudo compatíveis com o processo de controle externo e já vem sendo utilizada pelo STF para limitar o exercício da pretensão punitiva pelo TCU, em decisões posteriores ao Acórdão 1441/2016-TCU-Plenário. Assim, até que sobrevenha norma específica, entende-se que a prescrição das medidas de ressarcimento a cargo do tribunal de contas deve observar o regime Lei 9.873/1999;
e)  considerando, porém, que o acórdão proferido no RE 636.886 está submetido a embargos declaratórios, não é recomendável reconhecer a prescrição desde logo, ante a possibilidade de esclarecimento da decisão em sentido diverso do ora defendido (notadamente quanto aos atos dolosos) ou mesmo a modulação de seus efeitos, para preservar as ações de controle instauradas com base no entendimento jurisprudencial até então vigente; e
f)  assim, nos casos em que a prescrição não tenha ocorrido por nenhum dos dois regimes (Código Civil ou Lei 9.873/1999) , o desfecho do processo não se alterará, qualquer que seja a premissa adotada (imprescritibilidade, prescritibilidade pelo Código Civil ou pela Lei 9.873/1999) , viabilizando-se o imediato julgamento. Já nas situações em que a pretensão de ressarcimento esteja prescrita por algum dos dois regimes, ou por ambos, é recomendável que o julgamento do processo seja sobrestado, até ulterior deliberação do Tribunal.
14. As manifestações da Serur juntadas às peças 77-78 foram elaboradas quando ainda não estava disponibilizado o inteiro teor do acórdão do RE 636.886. Em nova análise após a publicação da decisão (DJe de 24/6/2020) , inclusive mediante o cotejo com os demais votos proferidos no julgamento, conclui-se pela subsistência das premissas indicadas acima, cabendo destacar dois aspectos relevantes.
15. O primeiro diz respeito à ressalva aos atos dolosos de improbidade. Observa-se que tanto na manifestação do TCU, como amicus curiae (peça 35 do RE 636.886) , como na manifestação do Ministério Público Federal na condição de fiscal da ordem jurídica (peça 38) , o tema 897 foi invocado com o fim de preservar a atuação dos tribunais de contas no caso de prejuízos causados dolosamente, mediante condutas típicas de improbidade administrativa. Todavia, o pedido não foi acolhido. No ponto, não houve divergência quanto ao entendimento do relator, de que 'as razões que levaram a maioria da Corte a estabelecer excepcional hipótese de imprescritibilidade, no tema 897, não estão presentes em relação às decisões do Tribunal de Contas que resultem imputação de débito ou multa'.
16. O segundo aspecto diz respeito à não incidência do Código Civil no regime de prescrição do ressarcimento. Nos votos em que a questão do prazo prescricional foi abordada, a referência foi sempre ao prazo quinquenal, usualmente adotado pelas normas de direito público.
17. Com essas explicações adicionais, passa-se à análise da prescrição no caso em exame, considerando-se as premissas indicadas anteriormente.
Análise da prescrição com base no Código Civil e Acórdão 1441/2016-TCU-Plenário
18. Essa análise já foi feita pelo auditor instrutor que constatou a inocorrência da prescrição da pretensão punitiva sobe os critérios estabelecidos no Acórdão 1441/2016-TCU-Plenário. Observe-se:
48. No caso concreto, não ocorreu o transcurso decenal. É que o convênio foi celebrado em 26/12/2008 e a construção do açude de modo diverso ao previsto do plano do trabalho (fato gerador da sanção) ocorreu, logicamente, em data posterior aquela. Assim, considerando que o despacho que determinou a citação de Manoel Geraldo Vasconcelos é do dia 20/6/2017 (peça 22) , houve a interrupção do lapso temporal decenal.
Análise da prescrição pelo regime da Lei 9.873/1999
19. Adotando-se as premissas fixadas na Lei 9.873/1999 ao caso em exame, e considerando-se o prazo geral, de cinco anos, observa-se que também não ocorreu a prescrição. Para tanto, é preciso considerar os seguintes parâmetros:
a) Termo inicial:
19.1. A Lei 9.873/1999, art. 1º, prevê que o prazo inicial começa a contar a partir da data da prática do ato. No caso concreto, tal marco se fez presente em 25/05/2012, data da última despesa (peça 2, p.251-253) .
b) Prazo:
19.2. A Lei 9.873/1999 apresenta um prazo geral, de cinco anos (art. 1º) , e um prazo especial, previsto no art. 1º, § 2º, a saber: 'quando o fato objeto da ação punitiva da Administração também constituir crime, a prescrição reger-se-á pelo prazo previsto na lei penal'.
19.3. No presente caso, aplica-se o prazo geral de cinco anos (art. 1º, caput) .
c) Interrupções por atos inequívocos de apuração dos fatos:
19.4. No regime da Lei 9.873/1999, a prescrição se interrompe 'por qualquer ato inequívoco, que importe apuração do fato' (art. 2º, II) , conforme a seguir:
1) em 15/1/2014, Relatório de Acompanhamento e Supervisão de Obras (Ministério da Integração Nacional) (peça 3, p. 5-9) ;
2) em 30/4/2015, Parecer Financeiro 110/2015/DTCE/CGCONV/DGI/Secex/MIR (peça 3, p.61-64) 
3) em 20/04/2016, Relatório de Tomada de Contas Especial 015/2016 (peça 3, p. 98-114) 
4) em 5/5/2016, Relatório de Auditoria 629/2016 (peça 3, p.126-129) ;
5) Ofício 0554/2017-TCU/Secex-RN, de 19/6/2017 (citação) , (peça 27 e 31) ;
6) Ofício 0170/2019-TCU/SeinfraCOM, de 14/6/2019 (diligência) , (peça 37) .
d) Interrupção pela citação dos responsáveis:
19.5. A prescrição também é interrompida 'pela notificação ou citação do indiciado ou acusado, inclusive por meio de edital', nos termos do art. 2º, I, da Lei 9.873/1999. E, no regime dessa lei, a interrupção se dá pela citação propriamente dita, e não pelo despacho que a ordena. Com esse fundamento, houve a interrupção em 12 e 13/9/2016 com a citação do ex-prefeito e da empresa contratada (ARs: peças 14 e 15) , e em 5/7/2017 com a citação do recorrente (AR de peça 31) .
19.6. Cabe destacar, por oportuno, que, em se tratando de devedores solidários, a interrupção da prescrição feita a um prejudica aos demais. Incide, nesse caso, regra própria da teoria geral das obrigações, segundo a qual 'a interrupção efetuada contra o devedor solidário envolve os demais' (art. 204, § 1º, do Código Civil) . São consequências próprias da solidariedade (a exemplo da regra de que o credor pode demandar qualquer dos devedores, art. 275 do Código Civil) , que não precisam ser repetidas em cada diploma legal específico.
e) Interrupção pela decisão condenatória recorrível:
19.7. Por fim, a prescrição também se interrompe 'pela decisão condenatória recorrível' (art. 2º, III, da Lei 9.873/1999) . Com esse fundamento, houve a interrupção em 9/6/2020, data da sessão em que foi proferido o acórdão condenatório (peça 44) . Essa interrupção é relevante, por estabelecer prazo para julgamento do recurso.
f) Da prescrição intercorrente:
19.8. Nos termos do art. 1º, § 1º, da Lei 9.873/1999, opera-se a prescrição intercorrente se o processo ficar paralisado por mais de três anos, aguardando 'julgamento ou despacho'.
19.9. Note-se que há uma correlação entre essa hipótese e as causas de interrupção da prescrição do art. 2º. Com efeito, uma vez interrompida a prescrição por alguma das hipóteses do art. 2º, o processo não pode ficar inativo, sem qualquer inovação processual relevante, por mais de três anos.
19.10. Trata-se de prazo específico, não se aplicando nem o prazo geral de cinco anos nem o prazo especial, da lei penal (§ 2º) . A finalidade da prescrição intercorrente, com seu prazo próprio, é a de assegurar a eficiência e celeridade nas apurações administrativas. Seria contrário a essa finalidade a paralisação injustificada do processo por período maior que o triênio estabelecido para a hipótese.
19.11. A extrapolação do prazo de três anos, sem inovação relevante no processo, pode configurar negligência. Por isso, além de se operar a prescrição, deve-se promover a 'apuração da responsabilidade funcional decorrente da paralisação, se for o caso'.
19.12. Em muitas situações, o exame da prescrição intercorrente pode ficar prejudicado nos processos já em tramitação no TCU. Como a ação de ressarcimento era considerada imprescritível, as peças que compõem a tomada de contas especial, elencadas no art. 10 da Instrução Normativa-TCU 71/2012, não contemplam informações pormenorizadas quanto ao andamento do processo na fase interna, o que pode prejudicar a análise de eventual paralisação por mais de três anos.
19.13. Assim, caso o Tribunal venha a adotar a sistemática da Lei 9.873/1999 para aferir a prescrição, convém avaliar, oportunamente, a possibilidade de ajustes na IN-TCU 71/2012, para que as tomadas de contas especiais encaminhadas contemplem informações sobre as interrupções ocorridas na fase interna do procedimento (como, por exemplo, declaração do órgão instaurador da TCE, de que o processo não ficou paralisado por mais de três anos, na forma do art. 1º, § 1º, da citada lei) .
19.14. Especificamente quanto a esta TCE, as causas de interrupção elencadas acima permitem evidenciar que o processo teve andamento regular, sem ocorrência da prescrição intercorrente.
g) Conclusão pelo regime da Lei 9.873/1999
19.15. Não se verificou a prescrição punitiva, mesmo adotando-se como referência a Lei 9.873/1999, tida pelo STF como norma regente da prescrição da pretensão punitiva pelo TCU.
III
20. Feitas essas ponderações, renova-se as escusas para propor o provimento deste recurso, de modo a que se passe a julgar regulares com ressalvas as contas do recorrente, afastando-lhe a multa que lhe foi imputada, estendendo-se esse encaminhamento ao ex-prefeito Francisco de Assis Silva, dada a presença de circunstâncias objetivas que se lhe aproveitam, nos termos do art. 281 do RI/TCU."
3.	O titular da Secretaria de Recursos (Serur) anuiu ao posicionamento anterior e teceu considerações sobre a Lei 9.873/1999 para fins de avaliação da prescrição da pretensão punitiva ao caso (peça 84) :
"Trata-se de recurso de reconsideração interposto por Manoel Geraldo de Vasconcelos contra o Acórdão 6486/2020-TCU-Primeira Câmara (rel. Min. Vital do Rêgo) , peça 44.
2. Divergindo da proposta formulada pelo auditor desta Secretaria de Recursos, o diretor propõe dar provimento ao apelo, tendo em vista o alcance da funcionalidade do objeto do ajuste em benefício da comunidade e, embora não alegada pelo recorrente, a possível obsolescência do projeto básico inicial em razão do repasse tardio dos recursos, o que poderia ter provocado nova solução construtiva mais adequada à realidade do momento da execução da obra. Sugere, ainda, a extensão desse encaminhamento a Francisco de Assis Silva, ex-prefeito e outro responsabilizado, em razão da presença de circunstâncias objetivas que se lhe aproveitam, em atenção ao disposto no art. 281 do Regimento Interno do TCU (peça 83) .
3. Manifesto minha concordância com o pronunciamento exarado pelo diretor e destaco, conforme elementos constantes dos autos, que a alteração do plano de trabalho relativamente à técnica construtiva sem anuência do órgão concedente não impediu o alcance do objeto do convênio, cujo nexo de causalidade restou comprovado bem como seu aproveitamento em prol dos munícipes.
4. Em casos similares, o TCU tem adotado postura mais tolerante e julgado as contas regulares com ressalva, em razão de a modificação não ter sido suficiente para frustrar por completo os objetivos previstos no ajuste (v.g. Acórdão 8591/2018-TCU-Primeira Câmara, relatado pelo Ministro Benjamin Zymler; e 1.295/2016-TCU-1ª Câmara, relatado pelo Ministro José Mucio Monteiro) .
5. Não obstante, entendo necessárias algumas considerações sobre a prescrição.
I
6. Dada a relevância do tema e a necessidade de uniformizar os entendimentos no âmbito interno, esta unidade técnica desenvolveu estudo sobre a jurisprudência do Supremo Tribunal Federal sobre a prescrição no processo de controle externo ('Texto para Discussão 1/2021', anexado ao final deste pronunciamento) .
7. Foram analisadas decisões proferidas pelo STF após o julgamento do Mandado de Segurança 32.201, relativo à pretensão punitiva, e, em especial, as decisões adotadas após o julgamento do Recurso Extraordinário 636.886 (tema 899 da repercussão geral) , referente à pretensão de ressarcimento.
8. Quanto à pretensão punitiva, observa-se que já há orientação jurisprudencial sedimentada no STF. A partir do julgamento do MS 32.201, em 4/8/2017, várias decisões se seguiram, reafirmando a conclusão de que a prescrição da pretensão punitiva, no processo de controle externo, é regida pela Lei 9.873/1999.
9. Nessa linha há várias decisões recentes (MS 37424, DJe 14/10/2020; MS 36111, DJe 19/5/2020; MS 36799, DJe 05/10/2020; MS 36800, DJe 12/05/2020, entre outros) , expressando o seguinte entendimento:
'Na esteira de precedentes deste Supremo Tribunal, a regência da prescrição da pretensão punitiva do Tribunal de Contas da União decorre da interpretação sistemática dos arts. 1º e 2º da Lei 9.873/1999. Norma específica definidora da atuação sancionatória da Administração Pública federal, afasta-se, nestes casos, a disposição genérica da prescrição decenal prevista no Código Civil.' (fundamentação da decisão do MS 36274. Rel. Min. Cármen Lúcia, DJe 19/11/2020) .
'A prescrição da pretensão punitiva do TCU é regulada pela Lei 9.873/1999, descabendo a aplicação do prazo decenal previsto na legislação civil (art. 205 do Código Civil) . Ao revés, incide o prazo quinquenal previsto na Lei 9.873/1999 (MS 32201, Rel. Min. Roberto Barroso, PRIMEIRA TURMA, DJe 7/8/2017; MS 35.512-AgR, Rel. Min. Ricardo Lewandowski, SEGUNDA TURMA, DJe 21/6/2019) .' (ementa do acórdão do MS 35.940, Rel. Min. Luiz Fux, DJe 14/07/2020) 
10. Relativamente à pretensão de ressarcimento, no julgamento do RE 636.886 (tema 899 da repercussão geral) , em 20/04/2020, o STF fixou a tese de que 'é prescritível a pretensão de ressarcimento ao erário fundada em decisão de Tribunal de Contas'.
11. A primeira manifestação da Secretaria sobre as implicações desse julgamento ocorreu em 17/06/2020, em exame de recurso interposto no TC Processo 027.624/2018-8. Na oportunidade, ainda não havia sido publicado o inteiro teor do acórdão paradigma, muito embora já fosse conhecido o voto do relator, Ministro Alexandre de Moraes, e já estivesse divulgada a tese fixada na repercussão geral.
12. Considerando o tempo decorrido desde então, esta unidade técnica desenvolveu o estudo em anexo, para discussão interna, em que foram analisadas as decisões do STF proferidas após o julgamento do RE 636.886. O objetivo foi o de verificar se as conclusões defendidas pela secretaria desde a manifestação originária, no TC Processo 027.624/2018-8, estão em conformidade com o que o STF passou a decidir após a fixação da tese do Tema 899. Com isso, se fosse o caso, a secretaria poderia reajustar suas manifestações, até que sobrevenha orientação específica do TCU.
13. No estudo em questão foi analisado o inteiro teor de um número representativo de precedentes, com uma variabilidade relevante de relatores. As conclusões que se seguem reafirmam, no geral, os entendimentos contidos nas manifestações anteriores desta unidade, muito embora evidenciem a necessidade de modificações pontuais nas propostas, no que se refere à unificação do regime prescricional para ambas as pretensões (punitiva e de ressarcimento) e à desnecessidade do sobrestamento dos processos em que se verificar a prescrição.
14. Com efeito, a partir da revisão da recente jurisprudência do STF observa-se que não tem ocorrido o sobrestamento de processos, mesmo estando pendente o trânsito em julgado do RE 636.886. O STF vem realizando normalmente o julgamento dos casos concretos, até mesmo em função do entendimento de que a tese fixada em sede de repercussão geral tem aplicabilidade imediata, não requerendo o trânsito em julgado do processo paradigma.
15. Observa-se, também, que os processos já estão sendo julgados monocraticamente, o que evidencia a força da orientação fixada no julgamento do Tema 899. Como se sabe, pelo regimento interno do STF (art. 205) , o mandado de segurança pode ser julgado monocraticamente 'quando a matéria for objeto de jurisprudência consolidada do Tribunal'. De igual, modo, no recurso extraordinário poderá haver julgamento monocrático se a decisão recorrida, de instância inferior, for contrária à orientação firmada pelo STF em sede de repercussão geral (RISTF, art. 21, § 1º) . O fato de as decisões de mérito estarem sendo proferidas por esta sistemática, de julgamento monocrático, é indicativo da inexistência de hesitação quanto à orientação firmada no RE 636.886. Outra evidência nesse sentido é a constatação de que, nos agravos internos interpostos até o momento, em todos os casos houve a confirmação da decisão monocrática (vide os casos indicados no estudo) .
16. No exame das decisões do STF observou-se, ainda, que a tese fixada no Tema 899 aplica-se não só à execução, mas também à fase de constituição do título executivo pelo TCU. Uma defesa comum nas informações prestadas ao STF, nos mandados de segurança, é a de que a prescrição do ressarcimento se operaria apenas na fase de execução do acórdão do TCU, tal como na situação que embasou o julgamento do RE 636.886. Essa defesa, contudo, não tem sido acolhida, como evidenciam, por exemplo, as decisões proferidas na Reclamação 39497 e nas medidas cautelares no MS 37089 e no MS 37292.
17. Outra conclusão relevante é a de que a ressalva aos atos dolosos de improbidade não tem sido estendida ao processo de controle externo. É igualmente usual, nas informações prestadas ao STF nos mandados de segurança, a defesa de que a atuação do TCU estaria preservada na hipótese dos atos dolosos de improbidade, objeto do Tema 897 da repercussão geral (RE 852.475) . No entanto, em nenhum dos precedentes pesquisados essa ressalva foi aplicada a processos do tribunal de contas. Tem sido pacífico o entendimento de que a tese relativa ao Tema 897 restringe-se ao 'ressarcimento de valores perseguidos na esfera judicial decorrentes da ilegalidade ou da irregularidade de contas' (MS 37089, Rcl 39497 e MS 37292 MC, entre outros) , na linha do que também constou no voto do relator, no RE 636.886, de que 'as razões que levaram a maioria da Corte a estabelecer excepcional hipótese de imprescritibilidade, no tema 897, não estão presentes em relação as decisões do Tribunal de Contas que resultem imputação de débito ou multa'.
18. Por fim, o STF tem aplicado um mesmo regime para a prescrição, tratando as pretensões punitiva e de ressarcimento de modo uniforme. Mesmo nos processos que tratam do ressarcimento propriamente dito, é usual o STF referir-se unicamente a 'pretensão punitiva', a indicar que, inobstante algumas variações terminológicas, o prazo de prescrição tem sido tratado de modo uniforme, constituindo um lapso temporal para o órgão de controle externo agir e impor as consequências cabíveis no caso concreto, independentemente de tais consequências terem natureza punitiva ou ressarcitória. Em nenhum dos precedentes pesquisados houve a aplicação, pelo STF, de regimes distintos, uma para o débito, outro para a multa ou demais sanções.
19. Ademais, no exame da prescrição o STF não tem aplicado o prazo decenal previsto no Código Civil, embora essa seja outra defesa comum nas informações prestadas nos mandados de segurança, como pedido subsidiário. É certo que, em sede de medida cautelar, foram encontrados dois casos em que se aplicou o prazo decenal (MS 37310 e MS 37427) , diferenciando-se 'pretensão de ressarcimento' e 'pretensão de exigir contas'. Nesses dois casos, contudo, a própria relatora ressalvou que a questão seria mais bem examinada quando do julgamento de mérito dos mandados de segurança. Ademais, esse entendimento não foi acompanhado nas demais decisões cautelares objeto do estudo e, mais relevante, não foi aplicado nas decisões de mérito. No julgamento de mérito, em todos os casos pesquisados foi afastada a incidência do prazo decenal previsto no Código Civil, adotando-se o prazo quinquenal e as causas interruptivas da Lei 9.873/1999.
20. Apresentado esse contexto, e até ulterior orientação específica do Tribunal, esta secretaria continuará examinando a prescrição pelos regimes do Código Civil e da Lei 9.873/1999, sem prejuízo, no entanto, de formular propostas de encaminhamento orientadas pelas seguintes diretrizes:
a) as pretensões punitiva e de ressarcimento devem observar o mesmo regime na atividade de controle externo, dado o objetivo comum da prescrição, de fixar prazo para o Tribunal de Contas agir, buscando caracterizar o ilícito, identificar seu autor, dimensionar as consequências da conduta (em especial, a quantificação do dano) e impor as consequências legais, independentemente do fato de tais consequências terem natureza punitiva ou ressarcitória;
b) à luz da recente jurisprudência do STF a respeito, será adotado, como critério para as propostas, o regime prescricional previsto na Lei 9.873/1999;
c) caso tenha ocorrido a prescrição, pelo regime adotado como critério, não mais será proposto o sobrestamento do processo, no aguardo do trânsito em julgado do RE 636.886 (proposta essa que, de resto, não tem sido acolhida pelos colegiados do TCU) .
II
21. Realizados esses esclarecimentos, observo que, no caso concreto, não se operou a prescrição por nenhum dos regimes em questão, conforme exame empreendido pelo diretor. Todavia, são necessários ajustes nos termos iniciais para contagem do prazo prescricional, considerados pela subunidade como a data de celebração do convênio e a data da última despesa - regimes do Código Civil e da Lei 9.873/1999, respectivamente.
22. Em relação ao prazo decenal previsto no regime do Código Civil, e adotado pelo Acórdão 1441/2016-TCU-Plenário, da relatoria do Ministro Benjamin Zymler, nos casos de não comprovação da regular aplicação de recursos repassados mediante convênios ou instrumentos similares, como marco inicial da contagem do prazo de prescrição da pretensão punitiva do TCU é considerada a data limite para entrega da prestação de contas final ou a data da sua efetiva entrega antecipada (Acórdão 6594/2020-TCU-Segunda Câmara, relatoria do Ministro-Substituto Marcos Bemquerer; 1.470/2020-TCU-2ª Câmara, relatado pela Ministra Ana Arraes; 2.278/2019-TCU-1ª Câmara, relatado pelo Ministro-Substituto Augusto Sherman Cavalcanti; e 5.130/2017-TCU-1ª Câmara, relatado pelo Ministro Bruno Dantas) .
23. Considerando como marco inicial a data da apresentação antecipada da prestação de contas no dia 25/10/2012 (peça 2, p. 347) , e a data do ato ordinatório da citação, em 20/6/2017 (peça 22) , não se operou o transcurso do prazo decenal. Cabe destacar que, após a vigência do convênio, estabelecida de 29/12/2008 a 27/3/2013, a data máxima para a apresentação da prestação de contas estava prevista para 29/12/2013 (peça 3, p. 121) .
24. Sob a ótica da Lei 9.873/1999, no caso de convênios e instrumentos congêneres, a prescrição do ressarcimento só começa a fluir a partir do momento em que forem prestadas as contas, mesmo que esteja vencido o prazo para tanto (como enfatizado pelo STF no voto do ministro Roberto Barroso, no MS 32201, assim como no voto do ministro Gilmar Mendes, no RE 636886) .
25. Na hipótese em exame, tendo em vista que a prestação de contas foi efetivada em 25/10/2012, tem-se o dia seguinte (26/10/2012) como termo a quo para início do cômputo do prazo prescricional, e não a data da última despesa, segundo constou do exame de mérito da subunidade.
26. Destaco que os novos termos iniciais em nada alteram a conclusão no sentido da inocorrência da prescrição da pretensão punitiva e ressarcitória, segundo os critérios do Acórdão 1441/2016-TCU-Plenário e do regime da Lei 9.873/1999.
27. Pelo exposto, encaminho o processo ao Ministério Público junto ao TCU, para posterior envio ao gabinete do relator, com a proposta de conhecer do presente recurso de reconsideração e, no mérito, dar-lhe provimento para:
a) julgar regulares com ressalva as contas de Manoel Geraldo de Vasconcelos, com fundamento nos arts. 1º, inciso I, 16, inciso II, 18 e 23, inciso II, da Lei 8.443/1992, c/c com arts. 1º, inciso I, 208 e 214, inciso II, do Regimento Interno do TCU;
b) em consequência, tornar sem efeito a multa objeto do item 9.3 do acórdão recorrido;
c) estender o juízo que vier a ser adotado ao responsável Francisco de Assis Silva, por estar sujeito a idênticas circunstâncias objetivas, nos termos do art. 281 do Regimento Interno do TCU; e
d) dar ciência da deliberação que vier a ser prolatada ao recorrente, a Francisco de Assis Silva, ex-prefeito de Santana do Matos/RN, ao Ministério do Desenvolvimento Regional e à Procuradoria da República no Estado do Rio Grande do Norte."
4.	Em oitiva regimental, o Ministério Público junto ao TCU acompanhou as análises dos dirigentes da Serur (peça 85) :
"Trata-se de recurso de reconsideração interposto por Manoel Geraldo de Vasconcelos (peça 60) contra o Acórdão 6486/2020-TCU-Primeira Câmara (peça 44) .
Por meio da deliberação recorrida, o TCU analisou tomada de contas especial (TCE) instaurada pelo extinto Ministério da Integração Nacional (MI) , em razão da impugnação das despesas do Convênio 701.322/2008 (Siafi 701322) . Na oportunidade, esta Corte julgou irregulares as contas do recorrente e do Sr. Francisco de Assis Silva, ex-prefeito do Município de Santana do Matos - RN, aplicando-lhes a multa prevista no art. 58 da Lei 8.443/1992.
O recurso de reconsideração foi conhecido por meio do despacho de peça 63. No mérito, o auditor da Secretaria de Recursos (Serur) propôs negar provimento ao recurso (peça 82) . Em pronunciamentos divergentes, o Diretor da 4ª Diretoria e o Secretário da Serur propuseram dar provimento ao recurso, de modo a julgar regulares com ressalvas as contas do recorrente, afastando a multa que lhe foi imputada, bem como estender o encaminhamento ao ex-prefeito, dada a presença de circunstâncias objetivas que lhe aproveitariam (peças 83-84) .
De minha parte, ponho-me de acordo com o encaminhamento proposto pelos dirigentes da unidade técnica.
O Convênio 701.322/2008 tinha por objeto a construção de um açude comunitário na zona rural do Município de Santana do Matos - RN (peça 1, p. 150) . O ajuste foi orçado em R$ 158.105,34, dos quais R$ 140.000,00 em recursos federais. Os valores foram transferidos em fevereiro e maio de 2012 (peça 2, p. 279 e 363) . Houve a devolução de saldo de R$ 1.083,68 em 26/11/2013 (peça 3, p. 122) .
Por ocasião da prolação do Acórdão 6486/2020-TCU-Primeira Câmara, esta Corte afastou a existência de débito. Entendeu-se, no entanto, que a alteração unilateral do plano de trabalho aprovado deveria ensejar a irregularidade das contas dos responsáveis e a aplicação de multa fundamentada no art. 58 da Lei 8.443/1992 (peça 45) . Tal encaminhamento foi assim fundamentado no voto condutor do Acórdão 6486/2020-TCU-Primeira Câmara (peça 45, p. 4) :
'31. Tanto o ex-prefeito, ao autorizar unilateralmente a execução de forma diversa àquela prevista no plano de trabalho, quanto o ex-chefe de fiscalização, ao propor a adoção da referida técnica construtiva sem consulta prévia ao representante do concedente, incorreram em erro grosseiro a ensejar sua responsabilização, nos termos do que prevê o art. 28 da  , com redação dada pela Lei 13.655/2018.
32. Com essas considerações, pugno por que sejam parcialmente acolhidas as alegações de defesa apresentadas por ambos gestores municipais, de sorte que suas contas especiais sejam julgadas irregulares, nos termos do art. 16, inciso III, alínea "b", da Lei 8.443/1992, com a aplicação da multa individual prevista no art. 58, inciso I, da Lei 8.443/1992.' (destacamos) 
Na análise do recurso de reconsideração em exame, o cerne da divergência nas propostas de encaminhamento formuladas pelo auditor da Serur e pelos dirigentes da unidade está relacionado à caracterização ou não de erro grosseiro nas condutas do recorrente e do Sr. Francisco de Assis Silva.
O auditor responsável pela instrução, em linha com a deliberação recorrida, entende que os responsáveis incorreram em erro grosseiro, motivo pelo qual propôs negar provimento ao recurso. Citando julgados desta Corte, ele defende que "erro grosseiro é aquele praticado com culpa grave", e que a conduta do recorrente, bem como do ex-prefeito, amolda-se "perfeitamente ao conceito de culpa grave, tendo eles atuado com diligência abaixo do normal" (peça 82, p. 9) .
Já o diretor e o secretário da Serur consideram que, em que pese a inobservância à norma legal e aos termos do convênio, "os fatos impugnados não se subsumem perfeitamente" aos artigos 22 a 28 da LINDB e ao art. 12 do Decreto 9.830/2019. Eles entendem que o erro grosseiro "deve relacionar-se a uma conduta que traga alguma consequência grave à Administração, o que não ocorreu neste caso, na medida em que não se verificou prejuízo ao Erário e o objeto da avença teve funcionalidade" (peças 83, p. 1, e 84, p. 1) .
Neste caso concreto, filio-me à segunda corrente.
A respeito da definição de "erro grosseiro" destaco o § 1º do art. 12 do Decreto 9.830/2019 e o § 2º do art. 22 da Lei de Introdução às Normas do Direito Brasileiro (LINDB) , a seguir transcritos:
Decreto 9.830/2019
'Art. 12 - (...) 
§ 1º Considera-se erro grosseiro aquele manifesto, evidente e inescusável praticado com culpa grave, caracterizado por ação ou omissão com elevado grau de negligência, imprudência ou imperícia.'
'LINDB
Art. 22 Na interpretação de normas sobre gestão pública, serão considerados os obstáculos e as dificuldades reais do gestor e as exigências das políticas públicas a seu cargo, sem prejuízo dos direitos dos administrados.
 (...) 
§ 2º Na aplicação de sanções, serão consideradas a natureza e a gravidade da infração cometida, os danos que dela provierem para a administração pública, as circunstâncias agravantes ou atenuantes e os antecedentes do agente.' (destacamos) 
Considerando que o objeto do convênio foi executado e é dotado de funcionalidade, conforme se depreende do voto condutor do acórdão recorrido (peça 45) , considero de extremo rigor julgar irregulares as contas dos responsáveis em face da alteração do projeto sem anuência do concedente. Nessa linha, reproduzo as considerações da Procuradora Cristina Machado, que atuou neste processo por ocasião da prolação do Acórdão 6486/2020-TCU-Primeira Câmara, oportunidade em que propôs o julgamento pela regularidade com ressalva das presentes contas:
'6. Também não se verifica, nos autos, qualquer indicação técnica de que a ausência de execução da camada de 20 centímetros de areia e brita antes da camada de 40 cm de pedras de mão tenha comprometido significativamente a estrutura da barragem, ou que a solução de engenharia efetivamente empreendida pelo convenente tenha sido menos eficiente do que a solução prevista no plano de trabalho, ou contraproducente para a efetividade do objeto.
7. De certo que o convenente, pela norma de regência, deveria ter submetido as alterações empreendidas previamente à autorização do concedente. Ao deixar de fazer isso, de fato, os responsáveis incorreram em procedimento desconforme.
 (...) 
9. No caso concreto, a alteração de alguns aspectos previstos no plano de trabalho não induz à devolução da totalidade dos recursos repassados, pois, a uma, não há qualquer demonstração técnica de que a alteração parcial do projeto teria afetado ou comprometido a efetividade do objeto, ou que as alterações promovidas tenham sido tecnicamente incompatíveis com o objeto executado.
10. A duas, a alteração parcial do projeto não afetou o nexo de causalidade entre os recursos repassados e o objeto construído, nem se configurou desvio de objeto ou de finalidade.
11. A três, há concreta demonstração de que o objeto está efetivamente funcional, por mais de sete anos, sem qualquer sinal ou suspeita de falhas ou deficiências na sua estrutura ou funcionalidade.' (destacamos) 
No que tange à prescrição, anuo às conclusões uniformes da Serur. A prestação de contas foi apresentada antecipadamente em 25/10/2012 (peça 2, p. 347) e a citação do recorrente foi ordenada em 14/6/2017 (peça 22) . Não há que se falar, portanto, em ocorrência de prescrição das pretensões punitiva ou de ressarcimento.
Diante do exposto, este membro do Ministério Público de Contas manifesta-se de acordo com o encaminhamento sugerido pelo escalão dirigente da Serur no sentido de dar provimento ao recurso interposto, na forma proposta à peça 84."
É o Relatório.

não há.

Procurador Sergio Ricardo Costa Caribé.

TOMADA DE CONTAS ESPECIAL. CONVÊNIO ENTRE O EXTINTO MINISTÉRIO DA INTEGRAÇÃO NACIONAL E O MUNICÍPIO DE SANTANA DE MATOS-RN. CONSTRUÇÃO DE AÇUDE NO REFERIDO MUNICÍPIO. IRREGULARIDADES NA EXECUÇÃO DAS OBRAS. CITAÇÃO DO EX-PREFEITO, DO EX-CHEFE DE FISCALIZAÇÃO DO MUNICÍPIO E DA EMPRESA CONTRATADA. APRESENTAÇÃO DAS ALEGAÇÕES DE DEFESA PELOS GESTORES MUNICIPAIS. REVELIA DA EMPRESA. OBRA REALIZADA EM DESACORDO COM O PROJETO BÁSICO. FUNCIONALIDADE DA OBRA. APLICAÇÃO DO ENTENDIMENTO DO ACÓRDÃO 299/2018-TCU-PLENÁRIO. ACOLHIMENTO PARCIAL DAS ALEGAÇÕES DE DEFESA DOS GESTORES MUNICIPAIS. CONTAS IRREGULARES. MULTA. IMPOSSIBILIDADE DE RESPONSABILIZAÇÃO DA EMPRESA CONTRATADA. ELEVADO DECURSO DO TEMPO. EXECUÇÃO CONTRATUAL. DIFICULDADE EM AFERIR EVENTUAL DÉBITO A SER ATRIBUÍDO À EMPRESA CONTRATADA. CONTAS REGULARES COM RESSALVA. RECURSO DE RECONSIDERAÇÃO. CONHECIMENTO. ALTERAÇÕES DA TÉCNICA CONSTRUTIVA SEM AVAL DO ÓRGÃO CONCEDENTE. ATENUANTES. AUSÊNCIA DE GRAVIDADE DAS CONSEQUÊNCIAS DA CONDUTA. FUNCIONALIDADE DO OBJETO. APLICAÇÃO DA LEI DE INTRODUÇÃO ÀS NORMAS DO DIREITO BRASILEIRO (LINDB). PROVIMENTO. PRESENÇA DE CIRCUNSTÂNCIAS OBJETIVAS. CONTAS REGULARES COM RESSALVA. AFASTAMENTO DAS MULTAS APLICADAS AOS RESPONSÁVEIS.

TOMADA DE CONTAS ESPECIAL (TCE)

Secretaria de Recursos (Serur); Secretaria de Infraestrutura Hídrica, de Comunicações e de Mineração (SeinfraCOM).

Versam os autos sobre tomada de contas especial instaurada pelo extinto Ministério da Integração Nacional, sucedido em atribuições pelo Ministério do Desenvolvimento Regional, em razão de impugnação total de despesas do Convênio 701.322/2008, celebrado com o Município de Santana do Matos/RN e cujo objeto previa a construção de açude comunitário no Sítio São José da Passagem, localizado na zona rural do município.
Nesta etapa processual, examino recurso de reconsideração interposto por Manoel Geraldo de Vasconcelos (peça 60) contra o Acórdão 6486/2020-TCU-Primeira Câmara (relator Ministro Vital do Rêgo) , por meio do qual este Tribunal, no que interessa ao recorrente, julgou irregulares as presentes contas especiais e aplicou-lhe multa de R$ 4.000,00 com fundamento no art. 58 da Lei 8.443/1992, tendo em vista a alteração da técnica construtiva prevista sem aquiescência do órgão concedente.
Conforme delineado no Relatório, o recorrente aduz: i) que não teria havido especificação de sua conduta na condição de chefe de fiscalização; ii) que não seria de sua responsabilidade a alteração da técnica construtiva inicialmente prevista; e iii) ausência de má-fé ou dolo para fins de responsabilização. A unidade instrutora avaliou ainda a incidência da prescrição da pretensão punitiva, por se tratar de matéria de ordem pública.
Ao examinar as razões recursais, o auditor instrutor da Secretaria de Recursos (Serur) propôs negar provimento ao recurso (peça 82) . Em pronunciamentos subsequentes, o Diretor da subunidade e o Secretário da Serur propuseram dar provimento ao recurso porque não restaria perfeitamente caracterizado erro grosseiro dos responsáveis. Nessa quadra, deveria o Tribunal julgar regulares com ressalvas as contas do recorrente, afastando a multa que lhe foi imputada, com extensão do encaminhamento ao ex-Prefeito, dada a presença de circunstâncias objetivas que lhe aproveitariam (peças 83-84) . Em oitiva regimental, o Parquet aderiu à proposta dos dirigentes da Serur (peça 85) .
Preliminarmente, ratifico o despacho exarado no sentido de que os presentes recursos devem ser conhecidos, porquanto preenchem os requisitos de admissibilidade previstos nos arts. 32, inciso I, e 33, da Lei 8.443/1992.
Quanto ao mérito, acolho o essencial da análise do corpo dirigente da unidade instrutora e do MPTCU e incorporo os respectivos fundamentos às minhas razões de decidir.
Acerca dos debates sobre a prescrição da pretensão ressarcitória e punitiva, suscitados pelo corpo dirigente da Serur mediante propostas de aplicação de entendimentos, penso que este processo não é o locus adequado para isso.
A um, porque no caso concreto não ocorreu a prescrição sob qualquer critério legal que se analise, conforme exame detalhado constante das instruções transcritas no Relatório precedente. 
A dois, porque este Tribunal decidiu recentemente, nos termos do item 9.8 do Acórdão 459/2022-TCU-Plenário (redator Ministro Walton Alencar Rodrigues) , de 9/3/2022, remeter a análise do tema a processo à parte, por meio de comando expedido à Secretaria-Geral de Controle Externo desta Casa para que forme grupo técnico de trabalho destinado a apresentar projeto de ato normativo que discipline "o tema da prescrição da pretensão ressarcitória e da prescrição da pretensão punitiva no âmbito do controle externo, tendo por base jurisprudência predominante do Supremo Tribunal Federal, adequando-a às especificidades das diversas formas de atuação do Tribunal de Contas da União".
Superado o ponto, mas antes de adentrar os argumentos suscitados, registro que a decisão objeto de recurso não compreendeu imposição de débito aos gestores, mas apenas aplicação de multa com fundamento no art. 58 da Lei 8.443/1992. Dessa maneira, não procedem as alegações do recorrente fundadas em suposto dano ao erário.
A questão em debate envolve, na verdade, a execução de açude em desacordo ao plano de trabalho em razão de alterações na técnica construtiva prevista no projeto básico sem aval do órgão concedente. 
Sob a ótica do recorrente, é preciso reavaliar se a alteração construtiva, sem respaldo do então Ministério da Integração Nacional, seria bastante para ensejar sua responsabilização na qualidade de engenheiro e ex-chefe de fiscalização municipal.
Preliminarmente, ressalto que, em relação à remoção da rede elétrica pela área inundada do açude, além de depender de atuação da companhia distribuidora de energia elétrica da região e não apenas da gestão dos responsáveis, observo que já houve afastamento de responsabilidade, quanto a esse aspecto, no acórdão recorrido. Na oportunidade, o Ministro relator consignou em seu voto o seguinte:
"25. Por outro lado, não se pode ignorar que a não retirada da rede elétrica comprometeu parcialmente a funcionalidade do açude em questão, notadamente, por impossibilitar sua utilização a plena capacidade.
26. A esse respeito, penso que a responsabilidade tanto do ex-prefeito quanto do ex-chefe de fiscalização deve ser mitigada, em razão de que a finalização do ajuste em foco ocorreu em 27/3/2013, data até a qual seria esperada a remoção da rede elétrica, ou seja, fora do período de gestão de ambos os responsáveis que chegou a termo em 31/12/2012."
Também já foi superada a celeuma travada inicialmente nestes autos acerca da funcionalidade da obra, de modo que subsiste tão somente o debate sobre o nível de responsabilidade do recorrente em razão das alterações empreendidas na técnica construtiva sem anuência do órgão concedente. 
Esse aspecto, ainda que não tenha causado danos ao erário, representou inobservância das normas regentes do convênio e possível execução com qualidade abaixo da esperada, o que poderia trazer riscos à segurança e à estabilidade da obra. 
Milita em favor do responsável, por outro lado, a constatação posterior de efetiva utilização do açude pela comunidade desde o início de 2013, ou seja, há quase dez anos, sem o registro de qualquer problema em sua estrutura ou de intercorrência na utilização ou operação.
Nesse ponto, sobressai dispositivo da Lei de Introdução às Normas do Direito Brasileiro (LINDB) segundo o qual, na aplicação de sanções, devem ser considerados os obstáculos e as dificuldades reais do gestor, bem como que o erro grosseiro deve relacionar-se a conduta que traga consequência grave à Administração (grifos acrescidos) :
"Art. 22.  Na interpretação de normas sobre gestão pública, serão considerados os obstáculos e as dificuldades reais do gestor e as exigências das políticas públicas a seu cargo, sem prejuízo dos direitos dos administrados.  
§ 2º. Na aplicação de sanções, serão consideradas a natureza e a gravidade da infração cometida, os danos que dela provierem para a administração pública, as circunstâncias agravantes ou atenuantes e os antecedentes."
Do voto da decisão recorrida, resgato argumento favorável ao recorrente, pois não há, nos autos, qualquer laudo técnico a indicar a forma mais adequada de construção do açude com as condições de solo e clima locais de modo a exigir a adoção de determinada técnica construtiva, ou mesmo atestando que a execução em desconformidade com o que havia sido previsto orginalmente teria comprometido a estrutura da obra ou a segurança em sua utilização. 
Como frisei, deve-se sopesar que o objeto do convênio foi executado e é dotado de funcionalidade, assim como não houve dano ao erário, conforme o voto condutor do acórdão recorrido. 
Outro atenuante reside no fato de os recursos somente terem sido transferidos à municipalidade cerca de três anos após (2/12/2012 e 24/5/2012; peça 2, p. 201 e 243) a celebração do ajuste (26/12/2008; peça 1, p. 150-164) . 
Ainda que essa alegação não tenha sido suscitada pelo recorrente, o longo período entre a pactuação do objeto e a disponibilização financeira pode ter provocado a obsolescência do projeto básico inicial e descompasso em relação à realidade vivida no canteiro de obras. 
Conforme bem colocado pelo Parquet, em casos similares, o TCU tem adotado postura mais tolerante e julgado as contas regulares com ressalva, em razão de a modificação não ter sido suficiente para frustrar por completo os objetivos previstos no ajuste (v.g. Acórdão 8591/2018-TCU-Primeira Câmara, relator Ministro Benjamin Zymler; e 1.295/2016-TCU- Primeira Câmara, relator Ministro José Mucio Monteiro) .
Por esses motivos, acolho a proposta do escalão dirigente da Serur, acompanhada pelo MPTCU, para conhecer e prover o recurso de reconsideração de Manoel Geraldo de Vasconcelos, julgar regulares com ressalvas as contas do recorrente e afastar-lhe a multa aplicada.
Por consequência, estendo o mesmo encaminhamento ao ex-Prefeito Francisco de Assis Silva, dada a presença de circunstâncias objetivas que lhe aproveitam, nos termos do art. 281 do Regimento Interno.
Ante o exposto, voto por que o Tribunal adote o Acórdão que ora submeto à deliberação deste Colegiado.
TCU, Sala das Sessões, em 9 de agosto de 2022.
Ministro BRUNO DANTAS 
Relator